【裁判字號】    88,上更(一),274
【裁判日期】    890711
【裁判案由】    偽造文書
【裁判全文】
臺灣高等法院高雄分院刑事判決                八十八年度上更(一)字第二七四號
    上訴人  台灣屏東地方法院檢察署檢察官
    被  告      甲○○
   選任辯護人   柳聰賢
右上訴人因偽造文書案件，不服臺灣屏東地方法院八十四年度訴字第七二五號中華民
國八十五年四月卅日第一審判決（起訴案號：臺灣屏東地方法院檢察署八十四年度偵
字第四五三九號），提起上訴，判決後經最高法院發回更審，本院判決如左：
      主      文
上訴駁回。
      理      由
一、公訴意旨略以：被告甲○○於民國（下同）八十二年間受僱於乙○○擔任乙○○
    所有「弘亨建設有限公司」（下稱弘亨公司）會計，於八十三年一月十三日離職
    ，至「總維建設公司」任職，於同年一月十三日弘亨公司與總維建設公司之股東
    陳沈錦廷簽約，約定弘亨公司所興建之「東港帝國」大樓之出資股權及債權債務
    轉讓予陳沈錦廷，而陳沈錦廷須負責清償弘亨公司因建造東港帝國大樓而向銀行
    、私人借貸款項及給付弘亨公司投資於東港帝國之資金，詎陳沈錦廷（其所涉偽
    造文書部分已經台灣高等法院高雄分院判處無罪在案上訴後發回更審中）為逃避
    負擔及支付前述款項，竟與甲○○基於犯意聯絡，由甲○○委託不知情之刻印行
    ，偽刻弘亨公司及乙○○之印章印於東港帝國大樓之各「房屋現值申請書」上，
    共計六十六張，再委託不知情之代書俞麗鶯向稅捐機關申請核發「房屋現值證明
    書」後，憑以向購買東港帝國大樓房屋之承購戶收取屋款及辦理房屋所有權移轉
    登記，足生損害於弘亨公司，因認被告甲○○涉有刑法第二百十七條、第二百十
    條、及第二百十六條之偽造文書罪嫌。
二、公訴人認被告甲○○涉有偽造文書罪嫌，係以右揭事實，業據弘亨公司之負責人
    乙○○指訴綦詳，核與証人即代書俞麗鶯之陳述相符，復有房屋現值申請書影本
    六十七張為証等語，為其論据。
三、訊據被告甲○○矢口否認涉有右揭犯行，辯稱：印章不是我刻的，申請書我未見
    過，我月薪僅二萬元，沒有必要替老闆做偽刻印章犯法的事，代書俞麗鶯以前在
    偵查及第一審時也沒有說我偽刻印章，後因弘亨公司欠俞麗鶯代書費數十萬元，
    俞麗鶯為催討代書費，才受乙○○擺佈，錄音說我偽刻印章，是俞麗鶯為向乙○
    ○討債而亂講，乙○○後來也有同意辦理過戶給買受人，若乙○○未同意在「房
    屋現值申請書」上蓋章，何以後來他會同意在更重要之文件即「房屋移轉登記申
    請書」上蓋章辦理過戶﹖可見乙○○應有同意蓋章，乙○○現已因倒債跑路不知
    去向，我未偽造文書等語。經查：
（一）証人即代書俞麗鶯於偵查中陳稱：「（問：辦理期間是否有人告訴你印章有偽
      造之嫌﹖）答：沒有，此事我並不瞭解」等語（見偵查卷第一四二頁正面），
      又証人即弘亨公司業務經理林建華於本院前審調查時雖陳稱：俞麗鶯了解印章
      是被告盜刻的等語，惟該証人俞麗鶯於本院前審審理時仍陳稱：「（問：林建
      華說你知道印章是偽刻的，對否﹖）答：不知道，不是如林建華說的我知悉」
      等語（見八十五年九月三日本院訊問筆錄，即本院上訴卷第六十三頁正面），
      是該証人俞麗鶯於檢察官偵查及法院審理時均稱不知道印章是被告偽刻的，至
      其於與林建華談話被錄音雖稱：「是我（指俞麗鶯）鼓勵陳沈錦廷偽刻的」「
      阿慧去刻的嘛」，惟其係未經具結之審判外之陳述，尚不得做為不利被告甲○
      ○之証明；又弘亨公司負責人乙○○及業務經理林建華與代書俞麗鶯現均已不
      知去向無法傳喚到庭，此有退回之郵件多件及戶口謄本可稽，該談話錄音究係
      何種情形下錄得，原因有多端，無從証明其真實性，且該談話錄音係審判外之
      陳述，應以俞麗鶯有具結之在偵查及審判中陳述為可採，是該談話錄音尚不得
      做為不利被告甲○○之証明。
（二）告訴人乙○○於偵查中雖提出東港鎮○○路一八八號「美美服裝刻印行」（現
      已改名為「東興刻印鎖匙店」）之收据欲証明被告甲○○前去偽刻其公司之印
      章（見八十四年度偵字第二一六五號偵查卷第四十九頁），惟据証人即該刻印
      店老闆謝順發陳稱：該收据是本店所開沒錯，當時店名為「美美服裝刻印行」
      ，現已改名為「東興刻印鎖匙店」，是何人來刻的不知道，客人很多，沒辦法
      記得起來，收据上寫「許淑禎」是我太太，甲○○我不認識，也認不出來等語
      ；証人許淑禎亦陳稱：我是刻印店負責人，所以蓋我的章，這收据是何人來刻
      的不清楚，客人很多，不可能記得起來，我不認識甲○○，沒辦法指認等語（
      見八十九年四月十七日本院訊問筆錄），是刻印店之店東謝順發、許淑禎均無
      法証明是被告前來刻弘亨公司印章，且究係刻何形式、何式樣之印章及何人來
      刻，均不能証明，是該收据亦不得做為不利被告甲○○之証明。
（三）向稅捐機關申請核發「房屋現值証明書」之手續，係房屋移轉登記前之手續，
      本件房屋（東港鎮○○段三○○至三六五號建號）共六十六戶之房地，嗣後旋
      於八十三年四月十一日送件辦理所有權登記予買受人李陳孝蜜等人，土地也於
      同年五月間辦理移轉登記予買受人李陳孝蜜等人，前述所有權移轉登記弘亨建
      設股份有限公司及代表人乙○○均有在該移轉登記案件檢附印鑑章辦理移轉登
      記，此有屏東縣東港地政事務所八十八年十一月廿九日八八屏港地一字第九五
      七五號函及附送之移轉登記申請案卷宗影本可稽，因嗣後較重要之有關所有權
      移轉登記之申請書弘亨公司及乙○○均有同意並蓋用印鑑章，則在前之與權利
      得喪無關之「房屋現值証明書」之申請弘亨公司及乙○○亦應認已同意辦理，
      否則若未檢附「房屋現值証明書」，如何辦理房屋移轉登記（地政事務所會通
      知補正即補送「房屋現值証明書」，申請人即弘亨公司及乙○○仍要在「房屋
      現值証明申請書」上蓋章申請）﹖故就移轉登記手續進行情況而言，應認弘亨
      公司及乙○○嗣後有承認同意辦理「房屋現值証明」之申請。
（四）又弘亨建設公司（負責人乙○○）前曾於八十一年間提供系爭東港帝國建築基
      地設定抵押權予富邦商業銀行高雄分行，富邦銀行並自八十一年九月間起陸續
      撥貸十八筆建築融資，總金額一億四百萬元，該貸款於八十三年間已清償完畢
      ，富邦銀行並於八十三年六月十五日簽發債務清償証明同意塗銷抵押權，此有
      富邦商業銀行高雄分行八十八年十二月十四日富銀高字第八八二五○號函可憑
      （文件影本外放），工程概括承受人陳沈錦廷既已依約代償弘亨公司之銀行債
      務約一億元，弘亨公司及該公司負責人乙○○亦有辦理移轉登記予房屋買受人
      李陳孝蜜等六十六人之義務，嗣後有關所有權移轉登記之申請書弘亨公司及乙
      ○○均已同意辦理並蓋用印鑑章，則在前之與權利得喪無關之「房屋現值証明
      書」之申請，應認弘亨公司及乙○○亦承認同意辦理，弘亨公司及乙○○既已
      同意辦理進一步之移轉登記手續，則做為前一步手續之「房屋現值証明書」之
      申請應為其承認或認可（申請移轉登記時應附「房屋現值証明書」，既已附「
      房屋現值証明書」，則表示承認「房屋現值」之申請，應無一面檢附証件，一
      面又否定証件申請手續之理），「房屋現值」之申請既經其承認或認可，自難
      認該「房屋現值」之申請有足生損害於弘亨公司及乙○○本人，既不足生損害
      於弘亨公司及乙○○本人，自與刑法上偽造文書之構成要件不符，尚難論以該
      罪責。
    綜上所述，本件俞麗鶯之談話錄音係審判外之陳述，應以俞麗鶯有具結之在偵查
    及審判中陳述為可採，是該談話錄音尚不得做為不利被告甲○○之証明，刻印店
    之老闆亦不能証明是被告甲○○前往刻印，尚不能証明被告甲○○偽刻印章。又
    弘亨公司及乙○○原負有製作移轉登記文書之義務，已如前述，則其同時也負有
    製作「房屋現值証明」申請書以履行移轉登記之義務，其嗣後為履行移轉義務，
    也同意製作「房屋、土地移轉登記」申請書並蓋印鑑章，而弘亨公司及乙○○嗣
    後也確有使用該申請出之「房屋現值証明書」持以辦理移轉登記，應認其已承認
    或認可該辦理移轉登記過程中之「房屋現值証明」申請之行為，而不足生損害於
    其本人，自與偽造文書罪之構成要件不合，亦難認被告甲○○共同犯罪。
四、原審以不能証明被告甲○○犯罪，依法諭知無罪，核無不合，檢察官上訴指摘原
    判決不當，為無理由，應予駁回。
據上論斷，應依刑事訴訟法第三百六十八條，判決如主文。
本案經檢察官林應華到庭執行職務。
中      華      民      國    八十九    年      七      月     十一     日
                              臺灣高等法院高雄分院刑事第八庭
                                      審判長法官
                                            法官
                                            法官
得上訴。


司法院資訊處製作；財團法人民間司法改革基金會備份。
